臺灣雲林地方法院交通事件裁定　　　　 96年度交聲字第132號
移送機關即　交通部公路總局嘉義區監理所雲林監理站
原處分機關
異　議　人　甲○○
即受處分人
上列異議人即受處分人因違反道路交通管理處罰條例案件，對於
交通部公路總局嘉義區監理所雲林監理站96年7 月27日所為之處
分（原處分案號：雲監裁字第裁72- Z00000000 號裁決書），聲
明異議，本院裁定如下：
    主  文
原處分關於罰鍰新臺幣肆萬玖仟伍佰元部分撤銷。
前項撤銷部分，甲○○不罰。
其餘異議駁回。
    理  由
一、聲明異議意旨略以：異議人即受處分人甲○○於民國96年5
    月9 日中午12時許飲酒後，呼氣中酒精濃度達每公升0.97毫
    克，仍駕駛車牌號碼3112-HZ 號自用小客車，沿國道3 號高
    速公路由南往北方向行駛，迄於同日晚上9 時26分許，適行
    經該路北向273.6 公里處（雲林縣古坑鄉路段），經內政部
    警政署國道公路警察局第八警察隊警員以其有違反道路交通
    管理處罰條例第35條第1 項第1 款規定之行為，當場製單舉
    發。惟異議人前揭交通違規行為，亦因涉犯公共危險罪，並
    經移送於雲林地方法院檢察署偵查，由該署檢察官於96年5
    月24日以96年度偵字第2597號為緩起訴處分，並指定於緩起
    訴處分確定後2 個月內，向「雲林縣中小學生紓困助學基金
    」帳戶支付新臺幣（下同）3 萬元，異議人亦於同年8 月13
    日匯款完畢，依行政罰法第26條規定，刑事法律處罰優先於
    行政罰，應為一事不二罰，原處分機關不查，逕予裁決異議
    人應繳納罰鍰49,500元、吊扣駕駛執照12個月，並施以道安
    講習，異議人實難甘服，爰依法聲明異議等語。
二、按汽車駕駛人飲用酒類或其他類似物後，其吐氣所含酒精濃
    度超過每公升0.25毫克，不得駕車；駕駛汽車經測試檢定酒
    精濃度超過標準，處汽車駕駛人罰鍰1 萬5 千元以上6 萬元
    以下，並當場移置保管該汽車及吊扣駕駛執照1 年；因而肇
    事致人受傷者，並吊扣駕駛執照2 年；致人重傷或死亡者，
    吊銷其駕駛執照，並不得再考領，道路交通安全規則第114
    條第2 款、道路交通管理處罰條例第35條第1 項第1 款分別
    定有明文。又汽車駕駛人，有違反同條例第35條第1 項規定
    之情形者，應接受道路交通安全講習，亦為道路交通管理處
    罰條例第24條第1 項第2 款所明定。再按一行為同時觸犯刑
    事法律及違反行政法上義務規定者，依刑事法律處罰之。但
    其行為應處以其他種類行政罰或得沒入之物而未經法院宣告
    沒收者，亦得裁處之。又本法所稱其他種類行政罰，指下列
    裁罰性之不利處分：一限制或禁止行為之處分：限制或停止
    營業、吊扣證照、命令停工或停止使用、禁止行駛、禁止出
    入港口、機場或特定場所、禁止製造、販賣、輸出入、禁止
    申請或其他限制或禁止為一定行為之處分，此為94年2 月5
    日公布、95年2 月5 日施行之行政罰法第26條第1 項、第2
    條第1 款所明定。究其立法目的，一行為同時觸犯刑事法律
    及違反行政法上義務規定時，由於刑罰與行政罰同屬對不法
    行為之制裁，而刑罰之懲罰作用較強，故依刑事法律處罰，
    即足資警惕時，實無一事二罰再處行政罰之必要，且刑事法
    律處罰，由法院依法定程序為之，較符合正當法律秩序，應
    予優先適用，但罰鍰以外之沒入或其他種類行政罰，因兼具
    維護公共秩序之作用，為達行政目的，行政機關仍得併予裁
    處。
三、本院之判斷：
  (一)本件異議人於96年5 月9 日中午12時許飲酒後，呼氣中酒精
    濃度達每公升0.97毫克，仍駕駛車牌號碼3112-HZ 號自用小
    客車，沿國道3 號高速公路由南往北方向行駛，迄於同日晚
    上9 時26分許，適行經該路北向273.6 公里處（雲林縣古坑
    鄉路段），經內政部警政署國道公路警察局第八警察隊警員
    以其有違反道路交通管理處罰條例第35條第1 項第1 款規定
    之行為，當場製單舉發等情，為異議人所不否認，復有內政
    部警政署國道公路警察局公警局交字第Z00000000 號舉發違
    反道路交通管理事件通知單、交通部公路總局嘉義區監理所
    雲林監理站96年7 月27日雲監裁字第裁72-Z00000000號裁決
    書各1 份在卷可稽，應堪認定。
  (二)異議人因上開交通違規事件，同時亦涉犯刑法第185 條之3
    服用酒類致不能安全駕駛動力交通工具而駕駛罪嫌，經警移
    送臺灣雲林地方法院檢察署檢察官偵辦，並由該署檢察官於
    95年5 月24日以96年度偵字第2597號為緩起訴處分，應於緩
    起訴處分確定後2 個月內，向「雲林縣中小學生紓困助學基
    金」帳戶支付3 萬元，其期間為1 年，並於同年6 月14日確
    定，異議人復於同年8 月13日匯款完畢等情，有上開緩起訴
    處分書、臺灣高等法院被告前案紀錄表及永豐商業銀行北台
    中分行匯款委託書各1 份附卷可稽，亦堪認定。
  (三)按檢察官依刑事訴訟法第253 條之2 第1 項第4 款規定為緩
    起訴處分，命被告向公益團體捐款者，被告係履行檢察官為
    緩起訴處分命令，性質上自屬處分金，與罰金無異，且依刑
    事訴訟法第253 條之2 第2 項規定命被告捐款之金錢給付命
    令，並得為民事強制執行名義。是檢察官命令被告為捐款之
    金錢給付，此等命令雖非刑罰，但仍是一種特殊的處遇措施
    ，產生未經裁判即生終局處理案件之實質效果，亦即性質上
    已係「實質制裁」，造成被告財產減少之影響，故該等捐款
    亦屬道路交通管理處罰條例第35條第8 項所規定之罰金自明
    ，被告履行檢察官為緩起訴處分命令，應與受刑事處罰無異
    。況行政罰法第26條第1 項僅規定「依刑事法律處罰之」，
    並未明定應依刑法第33條、第34條所定主從刑罰之種類科罰
    ，檢察官命令被告捐款之金錢給付即係依刑事訴訟法第253
    條之2 第1 項第4 款規定所為，自與行政罰法第26條第1 項
    「依刑事法律處罰之」之規定，尚無扞格之處。另緩起訴處
    分所定緩起訴期間期滿後，該緩起訴處分將發生禁止對已為
    緩起訴處分之同一犯罪事實再行起訴之效力，即所謂「緩起
    訴處分之實質確定力」（最高法院94年台非字第215 號判例
    參照），故檢察官所為對於異議人之緩起訴處分，實已產生
    實質刑罰之效果。再依刑事訴訟法第253 條之1 規定，有關
    緩起訴處分，需具備之要件亦與不起訴處分之要件有間，且
    不起訴處分係自處分確定時起即發生實體上之確定力，不若
    緩起訴處分於緩起訴處分之期間（即猶豫期間）僅發生形式
    之確定力。因之，倘認行政罰法第26條第2 項規定之「不起
    訴處分」包含「緩起訴處分」之情形，恐有逾文義解釋之範
    疇。末以，行政罰法第26條第2 項規定既未明文包含「緩起
    訴處分」之類型，而對於人民不利益之規定本不得任意加以
    擴張其適用，自不宜逕認行政罰法第26條第2 項之規定於經
    緩起訴處分之情形亦有適用。據此足認，「緩起訴處分」與
    「不起訴處分」不同，而屬行政罰法第26條第1 項所規定之
    「刑事法律處罰」。
  (四)原處分機關援引交通部公路總局95年11月20日路監交字第09
    50054643號函，略謂：「交通違規案經為緩起訴處分，關於
    行政罰鍰部分，貴所認宜於緩起訴處分（刑式）確定即於執
    行，其後如經重行起訴，再為撤銷行政罰鍰，洽悉」。惟按
    緩起訴處分於緩起訴處分之期間（即猶豫期間）僅發生形式
    之確定力，若符合刑事訴訟法第253 條之3 第1 項之要件，
    檢察官仍得依職權或依告訴人之聲請撤銷原處分，繼續偵查
    或起訴，且依同法條第2 項規定檢察官撤銷緩起訴之處分時
    ，被告已履行之部分，不得請求返還或賠償。依此，如「不
    起訴處分」包括「緩起訴處分」在內，則緩起訴猶豫期間內
    異議人已遵照檢察官命令繳交捐款之緩起訴處分金（已產生
    實質刑罰之效果，業敘如前），再受行政裁處罰鍰，苟再遭
    撤銷該緩起訴處分，已繳交捐款緩起訴處分金依法已不得請
    求返還（益徵實質刑罰之效果），復經檢察官起訴，再受法
    院審判施以刑罰制裁，恐生「一事三罰」之危險，是上開函
    示內容亦未妥適，自難引為論據。
  (五)至原處分機關復援引法務部95年5 月25日法律字第09507003
    93號函及交通部95年7 月17日交路字第0950006986號函，均
    認緩起訴性質乃「附帶條件之不起訴處分」，即屬「不起訴
    處分」之一類。惟法官依據法律獨立審判，為憲法第80條所
    明定，各機關依其職掌就有關法規為釋示之行政命令，法官
    於審判案件時，固可予以引用，但仍得依據法律，表示適當
    之不同見解，並不受拘束，司法行政機關所發司法行政上之
    命令，如涉及審判上之法律見解，僅供法官參考，法官於審
    判案件時，亦不受其拘束（司法院大法官會議第216 號解釋
    意旨參照），是原處分機關所引上開函釋，本院不受其拘束
    ，併此敘明。
  (六)據上，本件異議人雖有於上開時、地酒後駕車之違反道路交
    通管理處罰條例第35條第1 項後段第1 款規定之違規行為，
    惟異議人上開行為，係同時觸犯刑事法律及違反行政法上義
    務規定之行為，而其中觸犯刑事法律部分，業經檢察官為緩
    起訴處分確定，並據異議人捐助3 萬元與「雲林縣中小學生
    紓困助學基金」帳戶，依行政罰法第26條第1 項前段，其違
    反行政法上義務規定之罰鍰部分，即應依刑事法律處罰之，
    而無同條第2 項規定之適用，依前揭說明，本件有關罰鍰部
    分自不得再處以行政裁罰，原處分機關逕予裁處異議人49,5
    00元罰鍰，顯已違一事不二罰規定，而無可維持。
  (七)至原處分關於吊扣駕駛執照12個月，並施以道路安全講習部
    分，係預防將來再犯危險之管制罰，有別於前揭針對已發生
    違規事實科處罰鍰之行政秩序罰，核屬行政罰法第26條第1
    項但書所稱之「其他種類行政罰」。而本件異議人確有飲酒
    駕駛汽車，經測試檢定酒精濃度超過標準之情，業經本院認
    定如前，原處分機關就此部分科處異議人罰鍰以外之行政罰
    ，自無不合，異議人此部分之聲明異議，為無理由。
四、綜上所述，本件異議就罰鍰部分，有違行政罰法之一事不二
    罰原則，為有理由，應將原處分內容關於罰鍰部分予以撤銷
    ，並諭知不罰；至原處分機關所為就異議人應吊扣駕駛執照
    12個月，並施以道路安全講習部分，核與道路交通管理處罰
    條例第35條第1 項後段第1 款、第24條第1 項第2 款及行政
    罰法第26條第1 項但書規定相符，此部分異議，自無理由，
    應予駁回。
五、依道路交通案件處理辦法第20條，裁定如主文。
中　　華　　民　　國　　96　　年　　11　　月　　5 　　日
                  交通法庭   法  官　曾鴻文
以上正本證明與原本無異。
如不服本裁定，應於裁定送達後5 日內向本院提出抗告狀（須附
繕本）。
                             書記官  顏錦清
中　　華　　民　　國　　96　　年　　11　　月　　5 　　日
